臺灣高雄地方法院刑事裁定　　　　　　　94年度聲判字第10號
聲　請　人
即　告訴人　得利影視股份有限公司
代　表　人　蔡瑞東
告訴代理人　柯尊仁律師
被　　　告　甲○○
上列聲請人因告訴被告違反著作權法案件，不服臺灣高等法院高
雄分院檢察署檢察長駁回再議之處分（94年度上聲議字第84號）
，聲請交付審判，本院裁定如下：
    主  文
聲請駁回。
    理  由
一、程序部分：
  (一)按告訴人不服上級法院檢察署檢察長或檢察總長認再議為無
    理由而駁回之處分者，得於接受處分書後10日內委任律師提
    出理由狀，向該管第1 審法院聲請交付審判。法院認為交付
    審判之聲請有理由者，應為交付審判之裁定。刑事訴訟法第
    258 條之1 、第258 條之3 第2 項後段分別定有明文。
  (二)聲請人以被告甲○○違反著作權法第 92條第1項之規定，向
    臺灣高雄地方法院檢察署提出告訴後，經該署檢察官偵查終
    結，認被告犯罪嫌疑不足，於民國93年11月26日以93年度偵
    字第21662 號為不起訴處分後，聲請人不服，聲請再議亦經
    臺灣高等法院高雄分院檢察署檢察長以聲請人再議之聲請無
    理由，於94年 1月24日以94年度上聲議字第84號駁回再議，
    並於94年 1月27日送達該處分書予聲請人等情，業經本院依
    職權調取前揭偵查卷證核閱無誤，是聲請人於94年2月4日委
    任柯尊仁律師聲請本件交付審判案件，核與前開聲請程序之
    相關規定相符，合先敘明。
二、聲請交付審判意旨以：
  (一)按合法著作重製物之所有權人，得出租該重製物，著作權法
    第60條前段固定有明文，此規定乃係沿襲修正前之著作權法
    第28條第3 項之規定而來，即所謂「第1 次銷售原則」（又
    稱「權利耗盡原則」），其立法意旨在謀著作財產權保障與
    著作重製物所有權流通利用之平衡。依此原則，著作權人將
    其著作重製物出售而將所有權讓與他人，著作權人對該重製
    物之所享有出租權即已用盡，著作權人對該重製物之所有人
    或占有人，均不得再主張出租權，亦即該合法取得著作重製
    物所有權之人，均得本於取得之著作重製物所有權而自由使
    用收益該合法著作重製物，惟本條之適用，依文義解釋，即
    須以合法取得著作重製物所有權為前提。
  (二)被告甲○○為設於高雄市○○區○○路 218號「萬視通出租
    中心」建興店之實際負責人，竟於93年間某日起，在上揭店
    內公開陳列聲請人享有著作財產權之「受難記」、「凡赫辛
    」、「紐澤西愛未眠」、「活人生吃」、「萬夫莫敵」、「
    特洛伊—木馬屠城記」等正版ＤＶＤ影音光碟片，並以每部
    100元之代價租予不特定客人觀覽，雖上揭ＤＶＤ影音光碟
    片外觀均有「得利簽約出租店專用」字樣，然被告並未向
    聲請人簽約，僅能與聲請人簽約後，取得「數位聯盟版」或
    「單支授權出租版」ＤＶＤ影音光碟出租予他人以營利，是
    被告僅係向他人購買「得利簽約出租店專用版」之ＤＶＤ影
    音光碟，即尚未合法取得上揭ＤＶＤ影音光碟著作物之所有
    權；況被告本身從事經營出租影音光碟片之生意歷時甚久
    ，對此情應極為了解。聲請人所提供之影音光碟片之所有權
    既仍屬於聲請人所有，出租加盟店本不得私自對外轉售，是
    不詳姓名之人將前開影音光碟片轉售予被告之處分行為，既
    非經所有權人即聲請人之同意或授權為之，自屬無權處分之
    行為，而被告依本身具備之判別知識，對其無從因轉售而取
    得扣案視聽產品之所有權一事，亦應至為知曉，被告既明知
    如此，竟仍向不詳姓名之他人購買，被告顯非善意，其無從
    基於善意取得而獲得所有權，亦即被告就其取得前揭之視聽
    產品，並無合法取得該著作物之所有權，自無著作權法第60
    條前段規定之適用。
  (三)被告上揭所為，顯已侵害聲請人之合法著作財產權利，應有
    違反著作權法第92條第 1項之罪嫌，然臺灣高雄地方法院檢
    察署檢察官之不起訴處分及臺灣高等法院高雄分院檢察署之
    再議駁回處分書，竟以聲請人與各下游出租業者雖簽約聲明
    聲請人仍保有各該影音光碟之所有權，此乃其間之民事約定
    ，不能抵觸民法規定之物權變動原則，聲請人之下游業者違
    約擅將正版光碟違約出賣予其他未簽約之業者即被告，尚難
    認被告有侵害著作權之故意等語，均已違背法令，爰於法定
    期間內提出聲請交付審判，請准將本案交付審判。
三、經查：
  (一)聲請人原告訴意旨以：被告甲○○係高雄市○○區○○路21
    8 號「萬視通出租中心」建興店之負責人，竟於93年間某日
    起，在上揭店內公開陳列聲請人享有著作財產權之「受難記
    」、「凡赫辛」、「紐澤西愛未眠」、「活人生吃」、「萬
    夫莫敵」、「特洛伊—木馬屠城記」等正版ＤＶＤ影音光碟
    片，並以每部100 元代價出租予不特定客人觀覽。嗣經警於
    93年10月15日下午2 時30分在上址查獲，因認其涉有違反著
    作權法第92條第1 項之罪嫌。
  (二)臺灣高雄地方法院檢察署檢察官偵查終結後認為，聲請人係
    以系爭正版光碟於市面上均有「得利簽約出租店專用」字樣
    ，因被告並未與聲請人簽約，僅能與聲請人簽約後取得「數
    位聯盟版」或「單支授權出租版」之影音光碟出租，不得向
    他人購買「得利簽約出租店專用版」出租牟利等語，並有告
    訴代理人王育麒訊問筆錄，可資佐證，認為被告涉犯上揭罪
    嫌。然查：按92年7 月11日生效施行之著作權法（下稱新
    法）第59條之1 規定：「在中華民國管轄區域內取得著作原
    件或其合法重製物所有權之人，得以移轉所有權之方式散布
    之。」參酌主管機關經濟部智慧財產局有關之立法說明可知
    ，基於新法第28條之1 明文賦予著作財產權人「散布權」，
    為調和著作財產權人之散布權與著作物所有人物權間之關係
    ，新法乃新增本條文規定納入「權利耗盡原則」（或稱「第
    一次銷售原則」），明文規定著作財產權人（或其授權之人
    ）將著作物原件或重製物之所有權移轉之同時，即喪失該著
    作之散布權。而因移轉繼受取得該著作物原件或重製物所有
    權之人，基於物權，本得自由、管理、使用、處分或收益該
    著作物之原件或重製物（參見前揭立法說明第2 項、第3 項
    ）而出租，是為收益方法之一；聲請人與各其他出租業者
    間，雖簽約聲明聲請人仍保有系爭影音光碟之所有權，然此
    為聲請人與其他出租業者間之民事約定，不能抵觸民法規定
    之物權變動原則，亦不能對抗著作權法第60條之規定。況聲
    請人對不同出租業者間就同一內容之影音光碟發行不同封面
    或加註區別字樣之光碟以控制成本或達成其他行銷上之目的
    ，所在多有，但此種市場經營策略究屬聲請人公司之內部控
    管問題，不能因此改變各該影音光碟之正版之本質，進而將
    區別不同封面之正版光碟之責任轉嫁予各該下游廠商負擔。
    是依上述，繼受取得著作物原件、重製物所有權之人，嗣後
    將該等物品予以出租賺取租金，本屬物權之正當行使行為，
    非原權利人所得限制，基於同法第60條第1 項：「著作原件
    或其合法著作重製物之所有人，得出租該原件或重製物。但
    錄音及電腦程式著作，不適用之。」之規定，更無違法可言
    ，因認被告涉嫌違反著作權法第92條第1 項罪嫌不足，而予
    以不起訴處分。
  (三)聲請再議意旨雖以，原承辦檢察官認被告為繼受取得系爭光
    碟之著作物原件、重製物所有權之人，其將系爭光碟予以出
    租賺取租金，屬物權之正當行使行為，非原權利人所得限制
    ，基於著作權法第60條第1 項：「著作原件或其合法著作重
    製物之所有人，得出租該原件或重製物。」規定，自無違法
    ，因認被告罪嫌不足，惟上開正版光碟市面上均有「得利簽
    約出租店專用」字樣，被告並未向聲請人簽約，應於簽約後
    取得「數位聯盟版」或「單支授權出租版」出租，不得向他
    人購買「得利簽約出租店專用版」出租，即非合法取得該著
    作物，被告應涉有違反著作權法罪嫌等語。惟經臺灣高等法
    院高雄分院檢察署駁回聲請人再議理由略謂：本件系爭光碟
    既屬合法正版影音光碟，聲請人自不得以其無法約束下游業
    者違約，擅自將正版光碟違約出賣予其他未簽約之業者，而
    認被告有侵害著作權之故意，被告所為依著作權法第59條之
    1 規定及第60條第1 項規定係合法，聲請人指被告涉嫌違反
    著作權法第92條第1 項罪嫌，證據尚有不足。是聲請再議意
    旨指摘原處分不當，尚不足採，而將聲請再議駁回。
  (四)被告甲○○係設於高雄市○○區○○路218 號「萬視通出租
    中心」建興店之實際負責人，業據被告供承在卷（參見警卷
    93年10月19日警詢筆錄）；又被告向真實姓名年籍不詳之人
    購買之「受難記」、「凡赫辛」、「紐澤西愛未眠」、「活
    人生吃」、「萬夫莫敵」、「特洛伊—木馬屠城記」等正版
    ＤＶＤ影音光碟片，係屬告訴人經20世紀福斯影片公司、環
    球影業股份有限公司專屬授權而享有著作財產權，並經告訴
    人之代理人陳佳松、王育麒分別於警詢、及偵訊中指訴至明
    （參見偵查卷宗第7 頁、警卷第7 頁至第10頁），復有20世
    紀福斯影片公司、環球影業股份有限公司分別授權告訴人之
    授權合約書、行政院新聞局錄影節目審查合格證明書各1 份
    在卷可稽（參見警卷）。而被告確有將上開影片於「萬視通
    出租中心」建興店出租予不特定人觀賞，亦經證人即被告員
    工梁宜頤陳述明確（參見警卷），足認被告確於上揭時地，
    意圖營利而出租交付上開影音光碟與不特定他人之事實。
  (五)按合法著作重製物之所有權人，得出租該重製物，著作權法
    第60條前段固定有明文，此規定乃係沿襲修正前之著作權法
    第28條第3 項之規定而來，即所謂「第一次銷售原則」（又
    稱「權利耗盡原則」），其立法意旨在謀著作財產權保障與
    著作重製物所有權流通利用之平衡。依此原則，著作權人將
    其著作重製物出售而將所有權讓與他人，著作權人對該重製
    物之所享有出租權即已用盡，著作權人對該重製物之所有人
    或占有人，均不得再主張出租權，亦即該合法取得著作重製
    物所有權之人，均得本於取得之著作重製物所有權而自由使
    用收益該合法著作重製物，惟本條之適用，依文義解釋，即
    須以合法取得著作重製物所有權為前提。本件扣案之「受難
    記」、「凡赫辛」、「紐澤西愛未眠」、「活人生吃」、「
    萬夫莫敵」、「特洛伊—木馬屠城記」等正版ＤＶＤ影音光
    碟片，係被告向真實姓名年籍不詳之他人購得，業經被告自
    承無訛（參見警卷及偵查卷宗第7 頁），且上揭正版ＤＶＤ
    影音光碟片其外包裝封面均印有「得利簽約店出租專用」字
    樣，業經告訴人之告訴代理人陳佳松於警詢中陳述屬實（參
    見警卷第8 頁至第10頁）；又聲請人得利公司與類如萬視通
    出租中心之出租加盟店簽訂契約後，由告訴人得利公司於契
    約有效期間內供給多部影音光碟片供簽約之出租加盟店出租
    使用，並依契約協定或口頭協議，該影音光碟片之所有權仍
    由聲請人得利公司保留，各該出租店僅取得各該影音視聽產
    品之出租權利，非經聲請人得利公司之同意或授權不得轉售
    或重製之情，為告訴人得利公司之代理人陳佳松、王育麒分
    別於警詢及偵訊中陳述至詳（參見偵查卷宗第7 頁、警卷第
    8 頁至第10頁）。然聲請人與其簽約店之民事約定，被告無
    從事先得知，縱被告雖自陳其自90年7 月9 日起從事經營出
    租影音光碟片之生意（參見警卷第2 頁），迄為警於93年10
    月15日查獲時，業已經營出租影音光碟業長達3 年之久，惟
    衡情亦無法逕行推論，被告必能自光碟外包裝載明「得利簽
    約店出租專用」字樣，得知聲請人與其他簽約店之約定內容
    ，是尚難執此逕為認定被告必定知悉上情，而非係善意取得
    系爭影音光碟。本件被告既分別向不詳姓名之他人購買系爭
    影音光碟，且基於善意取得所有權，亦即被告就其取得扣案
    之視聽產品已合法取得該著作物之所有權，揆諸首開說明，
    依著作權法第60條前段規定，被告於取得所有權後對外出租
    予不特定人之行為，並無違反著作權法第92條之規定。
  (六)綜上所述，前開不起訴處分及駁回再議理由暨事證，業經本
    院調閱前開卷證核閱屬實，本件聲請人前開聲請交付審判之
    理由，前開不起訴處分書及駁回再議處分書皆已詳細論列說
    明，而檢察官為不起訴處分之理由，亦無何違背經驗法則、
    論理法則或其他證據法則之情事；本院認本件並無聲請人所
    指摘不利被告之事證未經檢察機關詳為調查或斟酌，或不起
    訴處分書所載理由違背經驗法則、論理法則或其他證據法則
    等得據以交付審判之事由存在，聲請人猶執前詞聲請交付審
    判，指摘原不起訴處分及駁回再議聲請之理由不當，復未能
    提出原偵查卷內所有之確切證據供本院調查參酌，揆諸依上
    開說明，本件交付審判之聲請為無理由，應予駁回。
四、依刑事訴訟法第258 條之3第2項前段，裁定如主文。
中　　華　　民　　國　　94　　年　　7 　　月　　29　　日
                     鳳山刑事第3庭審判長法官  張桂美
                                  法      官  莊珮君
                                  法      官  唐中興
以上正本證明與原本無異。
本件不得抗告。
                                  書  記  官  顏宗貝
中　　華　　民　　國　　94　　年　　7 　　月　　29　　日
